---
title: "ForecastBonds"
author: "Risco - Augme"
date: "`r Sys.Date()`"
output: html_document
---

```{r setup, include=FALSE}
knitr::opts_chunk$set(echo = TRUE, warning = FALSE, message = FALSE)
```

## Bibliotecas Utilizadas

```{r libraries}
library(tidyverse)
library(rugarch)
library(fGarch)
library(timeSeries)
library(fpp3)
library(gridExtra)
library(purrr)
library(bizdays)
```

## Definição de Funções

Utilizaremos estas funções para ajustar o modelo através do grid search:

```{r functions}

## Função para fitting do modelo GARCH especificado
GModels <- function(parms, series, prog = NULL){
  
  if (!is.null(prog)) prog()
  
  #configurando o modelo iGARCH
  if(parms$model=="iGARCH"){
    garch_model = ugarchspec(
      variance.model = list(model=parms$model, garchOrder=c(parms$m, parms$n)),
      mean.model = list(armaOrder = c(parms$p, parms$q), include.mean = TRUE),
      distribution.model = parms$dist)
  }
  
  #configurando os outros modelos
  else{
    garch_model = ugarchspec(
      variance.model = list(model=parms$model, submodel=parms$submodel, garchOrder=c(parms$m, parms$n)),
      mean.model = list(armaOrder = c(parms$p, parms$q), include.mean = TRUE),
      distribution.model = parms$dist
    )
  }
  
  # ocultando os avisos quando o modelo não convergir
  suppressWarnings({fit <- ugarchfit(spec=garch_model, data=series, solver='solnp', solver.control=list(tol = 5e-8))})
  
  
  # fitting do modelo
  fit
}


## Função para encontrar o melhor os melhores parametros para a família de moodelos GARCH:
find_best_garch <- function(ativo, grid, df){
  #seleciona o retorno do ativo
  retDiario <- bondsTibble |> dplyr::filter(Ativo==ativo) |> dplyr::select(rDiario) |> pull()
  
  #deixa visível ao usuário o progresso do ajuste do modelo
  usethis::ui_info("Adjusting models for {ativo}...")

  progressr::with_progress({
    prog <- progressr::progressor(nrow(grid))
    models <- grid %>%
      group_split(id) %>%
      purrr::map(GModels, series=retDiario, prog)
  })
  safe_info <- purrr::possibly(infocriteria, tibble::tibble())
  
  #agrega as informações de parâmetros dos modelos testados
  suppressWarnings({
    info <- purrr::map(models, safe_info) %>%
      purrr::map(tibble::as_tibble, rownames = "criteria") %>%
      dplyr::bind_rows(.id = "id")
  })
  return(info)
  
  #seleciona os parâmetros do melhor modelo através do critério de Akaike
  best <- info |> 
    inner_join(grid, "id") |> 
    pivot_wider(names_from = criteria, values_from = V1) |> 
    janitor::clean_names() |> 
    arrange(akaike)
  
  
  #seleciona os melhores paramestros
  usethis::ui_info(c(
    "Best model:",
    "p <- {best$p[1]}",
    "q <- {best$q[1]}",
    "m <- {best$m[1]}",
    "n <- {best$n[1]}"
  ))
  
  best
  
}

```

## Importação e Transformação dos Dados

Os dados devem ser importados via planilha **importBonds** em excel

```{r import data}

rawDataFinal <- readxl::read_xlsx("importBonds.xlsx", 
                                   sheet = "import",
                                   skip = 3)
#transforma a tabela em formato tidy data
tidyData <- rawDataFinal |> 
            mutate_if(is.double, as.character) |> 
            pivot_longer(cols = !Dates, names_to = "Ativo")

#retira N/A e converte as colunas para o tipo correto 
tidyData <- tidyData |> dplyr::filter(!grepl("N/A", value))
tidyData <- tidyData |> mutate(Dates=as.Date(Dates),
                               value = as.double(value))

#cria o df de time series
bondsTS <- tidyData |> as_tsibble(key = Ativo, index = Dates, regular = FALSE)

#cria variável para controlar os ativos que estão sendo analisados
ativosAnalisados <- tidyData$Ativo |> unique()

#Adicionando o retorno dos ativos
bondsTS <- bondsTS |>group_by(Ativo) |> mutate(rDiario = dplyr::lag(value)/value-1)

#retirando o primeiro dia (retorno = NA)
bondsTSClean <- bondsTS |> group_by(Ativo) |> 
                dplyr::filter(is.na(rDiario) == FALSE)

```

## Séries Analisadas

```{r series plot}

bondsTSClean |> autoplot(value)
bondsTSClean |> autoplot(rDiario) +
          facet_wrap(~Ativo,ncol = 2)

```

### Gráficos de Autocorrelação dos Retornos

No geral, a autocorrelação  de uma série decai para zero quanto maior a defasagem, mas, no caso de um processo estacionário, a autocorrelação decai muito rápido para zero conforme a defasagem aumenta (geralmente de maneira exponencial ou com senoides amortecidas).
Precisamos entender se as séries com que estamos trabalhando apresentam comportamento de ruído branco ou não

```{r ACF}

#ACF
bondsTSClean  |>  ACF(rDiario) |> autoplot()

#PACF
bondsTSClean |> PACF(rDiario) |> autoplot()


```
Em finanças, como fato estilizado, os retornos dos ativos se comportam de maneira parecida com um ruído branco, sendo assim, analisar somente os gráficos ACF e PACF pode nos levar a conclusões errôneas.
Para testarmos se a série com a qual trabalharemos nos modelos é um ruído branco ou não, podemos utilizar o teste estatístico de Ljung-Box.

### Teste de Ljung-Box

Este teste visa entender se a série estudada se comporta como ruído branco através do seguinte teste de hipótese:

  - H0: a série **se comporta como um ruído branco**
  - H1: a série **não se comporta como um ruído branco**

Em outras palavras, caso o p-valor seja substancialmente pequeno (<0.05), podemos concluir que a série não se comporta como um ruído branco, sugerindo que a série tem autocorrelação.

```{r ljung-box}
#criando o df que será utilizado para o teste e para o posterior modelo
bondsTibble <- bondsTSClean |> as_tibble()

#realizando o teste de LJung-Box
whiteNoiseTest <- tibble(Ativo=as.character(), pValor=as.double())
for (j in ativosAnalisados){
  rAtivo <- bondsTibble |> dplyr::filter(Ativo == j) |> dplyr::select(rDiario)
  Ljung <-Box.test(rAtivo, lag=12, fitdf=1, type="Ljung-Box")
  whiteNoiseTest <- whiteNoiseTest |> dplyr::bind_rows(tibble(Ativo=j,pValor=Ljung$p.value)) |> as.data.frame()
}

whiteNoiseTest

```

## Modelos de Heterocedasticidade Condicional Auto-Regressiva Generalizada (GARCH)

### Grid Search - Definindo o melhor modelo para cada série  

Esta família de modelos tratam séries com variância não constante ao longo do tempo (heterocedasticidade).
Para modelarmos a série, iremos utilizar a distribuição **t-student** por ser simétrica com caudas mais pesadas (distribuição leptocúrtica), característica observada nos retornos dos ativos do mercado financeiro.

Iremos testar diferentes modelos e parâmetros para escolher o melhor através do menor critério de Akaike.
Será realizada uma combinação do modelo fGARCH com os submodelos TGARCH e GARCH com os valores de **m** e **n** variando entre 0 e 2 e com os valores de **p** e **q** variando entre 0 e 3.

```{r grid search}
#Para testar os diferentes modelos de volatilidade, iremos utilizar a seguinte tabela
#mtr <- crossing(m=c(0:2), n=c(0:2), p=c(0:3), q=c(0:3), dist=c("std"))
#GridSearch <- bind_rows(cbind(tibble(model="fGARCH", submodel="TGARCH"), mtr),
#                        cbind(tibble(model="fGARCH", submodel="GARCH"), mtr)) %>%
#  tibble::rownames_to_column("id")

#Rodando cada linha especificação do GridSearch nos modelos
#bestModels <- ativosAnalisados |> 
#  set_names() |> 
#  map(find_best_garch, grid=GridSearch) |> 
#  bind_rows(.id="Ativo")

#Escolhando a melhor especificação para cada ativo através do Critério de Akaike
#modeloFinal <-  bestModels %>%
#  dplyr::filter(criteria == 'Akaike') |> 
#  group_by(Ativo) |> 
#  slice(which.min(V1)) |> 
#  merge(GridSearch, by.x="id", by.y="id", all.x=FALSE, all.y=FALSE) |> 
#  select(-id) |> 
#  rename(criteriaValue=V1)
  

modeloFinal <- tibble(Ativo=c("ITAUBZ18", "PRIOBZ26", "ITAUBZ17","STNE28","MOVIBZ31","SIMPAR31", "CMIGBZ24","HIDRVS31"),
             criteria = "Akaike",
             criteriaValue =
               c(-10.031020,-9.597698,-9.773093,-8.156528,-8.245174,-8.243398,-10.194153, -9.042531),
             model="fGARCH",
             submodel=c("GARCH","GARCH","GARCH","GARCH","GARCH","GARCH","TGARCH","TGARCH"),
             m=c(2,2,2,2,2,2,0,0),
             n=c(1,1,2,2,2,2,1,2),
             p=c(0,2,0,1,2,3,3,0),
             q=c(0,1,2,2,0,0,3,0),
             dist="std"
             
             )

modeloFinal
```

### Simulando - Predição dos retornos futuros

Tendo as especificações finais de cada modelo para cada série de retorno analisada, iremos simular **100 cenários** futuros para os próximos **60 dias** e agregar os resultados pela média das predições das simulações em cada data futura.

```{r}
#df para salvar os resultados
#saveResult <- tibble(dataFutura=as.character(),
#                     Ativo=as.character(), 
#                     rPrevisto=as.double())

#for (i in seq(1,nrow(modeloFinal))){

#o modelo roda somente no df com o retorno do ativo:
#rAtivo <- bondsTibble |>
#  dplyr::filter(Ativo == modeloFinal[i,]$Ativo) |>
#  select(Dates, rDiario) |>
#  column_to_rownames(var = 'Dates')

#especificação do modelo conforme o grid search: 
#specModel <- ugarchspec(
#              variance.model = list(model=modeloFinal[i,]$model, #submodel=modeloFinal[i,]$submodel, garchOrder=c(modeloFinal[i,]$m, #modeloFinal[i,]$n)),
#              mean.model = list(armaOrder = c(modeloFinal[i,]$p, modeloFinal[i,]$q), #include.mean = TRUE),
#              distribution.model = modeloFinal[i,]$dist)

#fitando o modelo especificado 
#fitModel <- ugarchfit(
#            spec = specModel,
#            data = rAtivo,
#            solver = 'hybrid')
            #solver.control = list(tol = 5e-8))
            #out.sample = 10)

#simulando diversos cenários 
#simuModel <- ugarchsim(fitModel,
#                       n.sim = 60,
#                       m.sim = 100,
#                       rseed = 42)

#o retorno previsto dos ativos é a média de todos os cenários simulados
#resultSimu <- simuModel |> fitted() |> as.data.frame() 
#resultSimu <- resultSimu |> mutate(rMedio = rowMeans(resultSimu)) |> rownames_to_column("dataFutura")

#resultModel <- resultSimu |> select(dataFutura, rMedio)

#saveResult <- saveResult |> bind_rows(tibble(dataFutura=resultModel$dataFutura,Ativo=modeloFinal[i,]$Ativo, rPrevisto=resultModel$rMedio))

#}

```

## Resultados

As predições são geradas em um arquivo .csv para posterior manipulação via excel.

```{r result}


#saveResult |> write.csv("resultfinal.csv") 

```

Geramos os gráficos de predições (série a direita da linha vertical).

```{r result graphs}
saveResult<-read.csv("resultfinal.csv")
saveResult<- saveResult|> select(-X)
dataAtual <- bondsTibble$Dates |> max()
anoAtual <-  bondsTibble$Dates |> year() |> max()

resultGraph <- saveResult |> group_by(Ativo) |> mutate(diaFuturo=row_number())
resultGraph <- resultGraph |> mutate(Dates=add.bizdays(dataAtual,diaFuturo))
resultGraph <- resultGraph |> rename(rDiario=rPrevisto)

passado <- bondsTibble |> select(Dates, Ativo, rDiario) |> group_by(Ativo)
futuro <-resultGraph |> select(Dates, Ativo, rDiario)
consolidado<-bind_rows(passado,futuro)

consolidado |> dplyr::filter(year(Dates)>= anoAtual-1) |> 
               ggplot(aes(x=Dates, y=rDiario, color=Ativo))+
               geom_line()+
               geom_vline(xintercept=dataAtual)+
               facet_wrap(~Ativo,ncol = 2)
```



